臺灣高等法院民事判決　　　　　　　　　　　　　　　九十三年度上字第二八三號
　　上　訴　人　甲○○
　　訴訟代理人　阮祺祥律師
　　被上訴人　　乙○○
　　　　　　　　丙○○
　　　　　　　　丁○○
　　共　　　同
　　訴訟代理人　葉大慧律師
　　複代理人　　陳怡勝律師
右當事人間，因請求給付租金事件，上訴人對於中華民國九十三年二月十二日臺灣板
橋地方法院九十二年度訴字第一九三七號第一審判決，提起上訴，經本院於九十三年
十月二十六日言詞辯論終結，判決如左：
    主      文
上訴駁回。
第二審訴訟費用由上訴人負擔。
    事實及理由
一、被上訴人等起訴主張：上訴人占有、使用臺北縣新莊市○○段頭前小段七八一之
    五地號土地(嗣分割增同小段七八一之三七地號，以下稱系爭土地)，原為被上訴
    人乙○○與上訴人先父王進財所有，王進財生前即同意將系爭土地臨近訴外人王
    塗水所有新莊市○○段頭前小段七八一之六地號土地部分之六百坪土地移轉所有
    權登記予訴外人王塗水，並在王進財生前交付王塗水管領；民國七十五年十月二
    十七日上訴人為在系爭土地上興建果菜市場，與王塗水簽定協議書，就系爭土地
    中所有權應移轉未移轉登記、已交付王塗水管領之部分訂立租賃契約。八十年四
    月二十三日上訴人為使用系爭土地之全部，就系爭土地扣除已交由王塗水管領之
    其餘部分，依被上訴人之所有權應有部分二分之一，與被上訴人乙○○簽訂「土
    地租賃契約書」，約定租賃期限溯及自八十年二月十六日起至八十一年二月十五
    日止為期一年，每月租金新臺幣(以下同)七萬八千六百四十元。被上訴人乙○○
    與上訴人間之前揭「土地租賃契約書」之租賃期限屆滿後，上訴人仍繼續使用系
    爭土地，並將租金按時匯入被上訴人乙○○之新莊市農會存款帳戶，歷年租金並
    有調整，迄至九十年四月間，每月租金已調為十六萬元。惟上訴人自九十年八月
    份起，迄上訴人使用系爭土地至九十一年十二月底止，即未再給付租金。查系爭
    土地中應移轉、未移轉登記予訴外人王塗水部分，經王塗水訴請所有移轉登記，
    八十年十月八日原法院以八十年度重訴字第六八號民事判決，命被上訴人乙○○
    與上訴人應將系爭土地所有權應有部分各二千分之三百九十九移轉登記予王塗水
    ，被上訴人乙○○部分業經確定在案，並依確定判決於同年十一月二十一日為所
    有權移轉登記完畢。被上訴人乙○○就系爭土地所有權之應有部分尚餘二千分之
    六０一，亦已於九十一年十月十四日以買賣原因移轉登記予被上訴人丁○○、及
    丙○○各二千分之三三四、二千分之二六七。上訴人所積欠之租金，於被上訴人
    乙○○將尚餘應有部分移轉登記予被上訴人丁○○、及丙○○後，即應由被上訴
    人丁○○、及丙○○受領。為此，被上訴人等基於租賃契約租金給付請求權之法
    律關係，求為命上訴人應給付被上訴人乙○○二百三十萬七千零九十七元；應給
    付被上訴人丁○○二十二萬九千四百六十七元；應給付被上訴人丙○○十八萬三
    千四百三十六元等本息之判決。並聲明：(一)上訴駁回。(二)第二審訴訟費用由
    上訴人負擔。
二、上訴人則以：被上訴人乙○○與上訴人之先父王進財生前並未同意將系爭土地六
    百坪，移轉予訴外人王塗水，亦未交其管領，上訴人對於原法院八十二年度訴字
    第八四九號、本院八十六年度上更 (二)字第四四八號、最高法院八十八年度台
    上字第一五一三號、八十九年度臺再字第二五號給付租金事件確定判決所認定之
    事實，均予否認。查被上訴人乙○○與上訴人之先父王進財所有系爭土地系爭土
    地，於臨近同小段七八一之六地號土地，於七十五年五月三十日之前即已興建門
    牌號碼臺北縣新莊市○○路二一八、二一六號之地上建物，所有權人分屬被上訴
    人乙○○及上訴人，有台北縣政府建設局使用執照可稽，及台北縣新莊地政事務
    所土地複丈成果圖附於原法院八十九年度民執實字第一一○六九號執行卷為憑。
    由此，足證系爭土地於七十五年五月三十日之前即由上訴人及被上訴人乙○○所
    管領使用。被上訴人等主張系爭土地中臨近七八一之六地號之六百坪，由訴外人
    王塗水管領，並於七十五年十月二十七日出租予上訴人，顯與事實不符，自不足
    採。按民法第四百二十一條第一項規定：「稱租賃者，謂當事人約定，一方以物
    租與他方使用、收益，他方支付租金之契約」，爰此，租賃契約之標的，限於「
    物」，而不及於權利。本件被上訴人乙○○係出租其應有部分，租賃契約是否合
    法成立，尚有疑義。被上訴人等未就租賃之標的及其實際位置舉證證明，其請求
    亦無理由。退而言之，依被上訴人等起訴狀所載其請求之依據，似為其所提「土
    地租賃契約書」，惟該契約書所訂之租賃期間早已屆滿，是否可據為請求，自有
    疑義。另依被上訴人乙○○九十年九月二十六日所發新莊龍鳳郵局第一一四號存
    證信函所載「．．．如本人不健忘的話，該土地租賃契約，已於民國八十一年二
    月十五日屆滿到期，本人亦於民國八十一年二月二十一日去函通知台端，將出租
    土地收回自用．．．」，顯見被上訴人乙○○至九十年九月二十六日，尚否認其
    與上訴人間有租賃關係，足證被上訴人等依租賃關係或類推租賃關係請求，均無
    理由。再退步言之，如認為上訴人與被上訴人乙○○間有租賃關係存在，然依被
    上訴人乙○○前揭存證信函所載：「．．．今本人只盼台端．．．儘速出面與丁
    ○○協調共有土地分管事或新土地租賃契約細節．．．」內容，被上訴人乙○○
    已於九十年九月前，將使用系爭土地之權利讓與丁○○，被上訴人乙○○亦無權
    請求。被上訴人乙○○所提出「土地租賃契約書」，其租賃標的雖記載七八一之
    五地號內三百四十一坪，惟雙方之真意，租賃標的仍係被上訴人乙○○就七八一
    之五地號土地所有權應有部分二分之一（約七百五十一坪），租賃標的既為被上
    訴人乙○○持分土地全部（約七百五十一坪），並以此基準計算租金十六萬元，
    惟被上訴人乙○○已將部分持分移轉三百坪予訴外人王塗水，自不能再以每月十
    六萬元計算本件租金數額。縱認上訴人與被上訴人乙○○間有租賃關係存在，然
    上開租賃關係為不定期且未經公證，依民法第四百二十五條之規定，上訴人與被
    上訴人丁○○、丙○○間亦無租賃關係存在。被上訴人丁○○、丙○○向上訴人
    請求給付租金，並無依據等語，資為抗辯。並聲明：(一)原判決廢棄。(二)被上
    訴人等在第一審之訴及其假執行之聲請均駁回。(三)第一、二審訴訟費用由被上
    訴人等負擔。(四)如受不利判決，請准提供擔保，免為假執行。
三、被上訴人等主張上訴人占有、使用系爭土地，原為被上訴人乙○○與上訴人先父
    王進財所有，民國七十二年三月九日王進財死亡後，七十四年一月七日為繼承登
    記應有部分各二分之一。八十年四月二十三日被上訴人乙○○就其土地所在及使
    用範圍：新莊市○○段頭前小段七八一之五地號內三百四十一坪出租予上訴人為
    業，而與上訴人簽訂「土地租賃契約書」，約定租賃期限溯及自八十年二月十六
    日起至八十一年二月十五日止為期一年，每月租金七萬八千六百四十元。八十二
    年四月二十八日又將其土地所在及使用範圍：新莊市○○段頭前小段七八一之五
    地號被上訴人持分土地全部，出租予上訴人為業，與上訴人簽訂「土地租賃契約
    書」，約定租賃期限亦溯及自八十二年二月十六日起至八十三年二月十五日止，
    為期一年，每月租金一十二萬元。租賃期限屆滿後，上訴人仍繼續使用系爭土地
    ，並將租金按時匯入被上訴人乙○○之新莊市農會存款帳戶，歷年租金並有調整
    ，迄至九十年四月間，每月租金已調為十六萬元。惟上訴人自九十年八月份起，
    迄上訴人使用系爭土地至九十一年十二月底止，即未再給付租金等事實，為上訴
    人所不爭執，且有系爭土地登記謄本 (原審重調字卷第三一頁至第三六頁)、「
    土地租賃契約書」(原審重調字卷第七之一頁、原審訴字卷第十七頁)、新莊市農
    會存款帳戶存摺(原審重調字卷第八頁至第二一頁)等在卷為憑。被上訴人等主張
    之事實，應堪信為真實。
四、被上訴人等主張上訴人占有、使用系爭土地，被上訴人乙○○與上訴人先父王進
    財於生前即同意將系爭土地臨近訴外人王塗水所有新莊市○○段頭前小段七八一
    之六地號土地部分之六百坪土地移轉所有權登記予訴外人王塗水，並在王進財生
    前交付王塗水管領等事實，上訴人否認有此事實，並以被上訴人乙○○與上訴人
    共有之系爭土地，於七十五年五月三十日之前即有地上建物，由被上訴人乙○○
    及上訴人所管領，被上訴人等所主張與事實不符為抗辯；經查：
(一)按：訴訟標的之法律關係，於確定之終局判決中經裁判者，當事人之一造以該確
    定判決之結果為基礎，於新訴訟用作攻擊防禦方法時，他造應受其既判力之拘束
    ，不得以該確定判決言詞辯論終結前，所提出或得提出而未提出之其他攻擊防禦
    方法為與該確定判決意旨相反之主張，此就民事訴訟法第三百九十九條第一項規
    定之趣旨觀之甚明，最高法院四十二年度臺上字第一三○六號著有判例，可資參
    照。
(二)被上訴人等所主張之上開事實，經訴外人王塗水訴請被上訴人乙○○、上訴人應
    將系爭土地所有權應有部分各二千分之三九九移轉登記予訴外人王塗水，業據原
    法院於八十年十月八日以八十年度重訴字第六八號判決被上訴人乙○○應將系爭
    土地所有權應有部分各二千分之三九九移轉登記予訴外人王塗水，被上訴人乙○
    ○部分業已確定在案，被上訴人乙○○並據以移轉系爭土地所有權應有部分二千
    分之三九九移轉登記予訴外人之事實，為上訴人所不爭執，且有原法院八十年度
    重訴字第六八號民事判決、判決確定證明書影本、及系爭土地登記謄本在卷 (原
    審重調卷第二二頁至第三六頁)足稽。
(三)被上訴人等所主張之上開事實，經訴外人王塗水基於租賃關係給付租金請求權、
    及返還不當得利不請求權之法律關係，訴請上訴人給付租金、及相當於租金之不
    當得利，經原法院、本院及最高法院分別以八十二年度訴字第八四九號、八十六
    年度上更(二)字第四四八號、八十八年度臺上字第一五一三號民事判決訴外人王
    塗水勝訴確定等事實，為上訴人所不爭執，且有前揭歷審民事判決影本在卷 (原
    審卷第三一頁至第三八頁、第八○頁至第一○三頁)足稽。
(四)被上訴人以前經確定判決之結果為基礎，於上開事實之主張，為本件訴訟之攻擊
    方法，依前揭判例意旨，上訴人應受前揭確定判決之拘束，非得與該確定判決意
    旨為相反之抗辯，上訴人之抗辯自無可採；被上訴人等所主張之事實，應堪信為
    真實。
五、上訴人又以被上訴人乙○○與上訴人簽訂前揭「土地租賃契約書」，係就系爭土
    地包括前述六百坪部分，其應有部分二分之一全部出租予上訴人等語為抗辯；惟
    查被上訴人乙○○於八十年四月二十三日與上訴人所簽訂「土地租賃契約書」，
    於第一條明確約定：「甲方 (即被上訴人乙○○）土地所在及使用範圍：新莊市
    ○○段頭前小段七八一之五地號內三百四十一坪出租予上訴人為業」、第三條：
    「租金：每月租金七萬八千六百四十元．．．」，依此約定每坪每月之租金為二
    百三十一元 (78640÷341=231、四捨五入）；八十二年四月二十八日續訂之「土
    地租賃契約書」第一條明確約定：「甲方土地所在及使用範圍：新莊市○○段頭
    前小段七八一之五地號被上訴人持分土地全部，出租予上訴人為業。」、第三條
    ：「租金：每月租金一十二萬元。．．．」，由被上訴人等所主張之事實，上訴
    人與被上訴人乙○○所共有系爭土地為四九七一平方公尺 (分割前），折合一五
    ○三．七二七五坪，扣除前述六百坪，尚餘九○三．七二七五坪，被上訴人乙○
    ○應有部分二分之一為四五二坪 (4971×0.3025=1503.7275、1503.0000－000=9
    03.7275、903.7275÷2=451.86375、四捨五入），依上開約定每坪租金為二百六
    十五元 (120000÷452=265)，與八十年四月二十三日所簽訂「土地租賃契約書」
    ，每坪調高三十四元；依上訴人所抗辯包括前述六百坪計算，每坪租金則為一百
    六十元 (1503.7275÷2=751.86375、120000÷751.86375=159.60338)，與八十年
    四月二十三日所簽訂「土地租賃契約書」每坪租金不增反降，且相差達七十元，
    參酌上訴人不爭執往後逐年調漲租金，迄至九十年四月間已調漲至每月一十六萬
    元之事實，上訴人所為上開之抗辯，顯無可採；被上訴人主張其所出租之土地不
    包括已交付予訴外人王塗水六百坪之土地，尚堪採信。
六、上訴人又以被上訴人乙○○所出租之標的為應有部分之「權利」，與民法第四百
    二十一條所規定租賃之標的，以「物」為限，有所不合，前揭租賃契約是否合法
    成立，非無疑義等語為抗辯，經查上訴人與被上訴人乙○○所簽訂前揭「土地租
    賃契約書」，雖未指出被上訴人乙○○所出租土地之特定位置，惟上訴人係以租
    賃之名向被上訴人乙○○取得占有、使用系爭土地（不含已交付王塗水管領部分
    ）之權利，且被上訴人乙○○於本院八十四年度上更一字第二○八號訴外人王塗
    水訴請上訴人給付租金事件中證稱：「父親死後，我與弟弟甲○○始終未管理使
    用過七八一之五土地，直到甲○○稱要與人合夥開市場．．．」等語（原審卷第
    六五頁首行) ，堪認本件上訴人與被上訴人乙○○非就系爭土地之特定位置成立
    租賃契約，係應有部分之權利租賃，而權利租賃觀諸民法新增四百六十三條之一
    之規定，自為法律所允許，上訴人持此爭執前揭土地租賃契約之之合法性，並無
    足採。
七、被上訴人等另主張上訴人所占有、使用系爭土地中應移轉、未移轉登記予訴外人
    王塗水部分，經王塗水訴請所有移轉登記，八十年十月八日原法院以八十年度重
    訴字第六八號民事判決，命被上訴人乙○○與上訴人應將系爭土地所有權應有部
    分各二千分之三百九十九移轉登記予王塗水，被上訴人乙○○部分業經確定在案
    ，並依確定判決於同年十一月二十一日為所有權移轉登記完畢。被上訴人乙○○
    就系爭土地所有權之應有部分尚餘二千分之六０一，亦已於九十一年十月十四日
    以買賣原因移轉登記予被上訴人丁○○、及丙○○各二千分之三三四、二千分之
    二六七等事實，為上訴人所不爭執，且有土地登記謄本、原法院院八十年度重訴
    字第六八號民事判決影本在卷為憑，被上訴人等主張之上開事實，亦堪信為真實
    。
八、經查上訴人於八十二年四月二十三日與被上訴人乙○○所簽訂「土地租賃契約書
    」，於八十三年二月十五日屆滿後，未另訂新約，上訴人仍繼續占有、使用系爭
    土地至九十一年十二月底，按月給付租金，於九十年四月起租金調高至十六萬元
    ，並繳至九十年七月底止，自九十年八月起即未繳納等事實，為兩造所不爭執。
    上訴人與被上訴人乙○○間之租賃契約，依民法第四百二十二條之規定，自八十
    三年二月十六日起，視為不定期限之租賃契約。又：出租人於租賃物交付後，承
    租人占有中，縱將其所有權讓與第三人，其租賃契約，對於受讓人仍繼續存在。
    民法第四百二十五條第一項定有明文，此項規定，於未經公證之不動產租賃契約
    ，其期限逾五年或未定期限者，不適用之，固為八十九年五月五日修正施行於同
    條第二項所增訂，惟依民法債編施行法第一條所為法律不溯及既往之規定，不適
    用於本件上訴人與被上訴人乙○○間已視為不定期限之租賃契約，上訴人抗辯被
    上訴人丁○○、丙○○應受新增民法第四百二十五條第二項規定之限制，而不得
    繼受成為本件不定期租賃契約之當事人，自無可採。上訴人又以被上訴人乙○○
    於九十年九月二十六日之存證信函(原審訴字卷第一二九頁至第一三六頁)略以：
    「．．．今本人只盼台端．．．儘速出面與丁○○協調共有土地分管事或新土地
    租賃契約細節．．．」通知上訴人，顯已將其系爭土地應有部分之權利讓與被上
    訴人丁○○，被上訴人乙○○已無權請求等語為抗辯。惟查被上訴人乙○○上開
    存證信函之意旨，係被上訴人乙○○將其對於系爭土地應有部分之權利讓與被上
    訴人丁○○（當時尚未辦妥移轉登記）之事實，通知上訴人，函請上訴人出面與
    被上訴人丁○○就系爭土地協議分管事宜或另訂新租約，並無拋棄被上訴人乙○
    ○租金請求權之意思，況上訴人並未出面與被上訴人丁○○另訂新租約，自無上
    訴人所抗辯之事實，上訴人之抗辯，要非可採。
九、從而，被上訴人等主張以被上訴人乙○○就系爭土地之應有部分，移轉登記予被
    上訴人丁○○、丙○○之日，為被上訴人等請求上訴人給付租金之時點，即自九
    十年八月一日至九十一年十月十三日止，由被上訴人乙○○請求上訴人給付租金
    ；自九十一年十月十四日以後，由被上訴人丁○○、丙○○繼受為出租人，依其
    應有部分請求上訴人給付租金，即屬有據，應予准許。茲將被上訴人等所得請求
    上訴人給付之租金分別計算並說明如下：
(一)被上訴人乙○○部分：自九十年八月一日至九十一年十月十三日止，計有十四個
    月又十三日，所得請求給付之租金為二百三十萬七千零九十七元[(160000×14)+
    (160000÷31×13)=0000000、四捨五入]。
(二)被上訴人丁○○部分：自九十一年十月十四日起至九十一年十二月三十一日，計
    二個月又十八日，依其應有部分由被上訴人乙○○以六○一分之三三四移轉登記
    ，其每月租金為八萬八千九百一十八元 (160000×334÷601=88918.469、四捨五
    入)，被上訴人所得請求給付之租金為二十二萬九千四百六十七元[(88918.469×
    2)+(88918.469÷31×18)=229467、四捨五入]。
(三)被上訴人丙○○部分：自九十一年十月十四日起至九十一年十二月三十一日，計
    二個月又十八日，依其應有部分由被上訴人乙○○以六○一分之二六七移轉登記
    ，其每月租金為七萬一千八百零二元 (160000×267÷601=71081.53、四捨五入)
    ，被上訴人所得請求給付之租金為一十八萬三千四百三十六元[(71081.53×2)+(
    71081.53÷31×18)=183436、四捨五入]。
十、按：給付無確定期限者，債務人於債權人得請求給付時，經其催告而未為給付，
    自受催告時起，負遲延責任。其經債權人起訴而送達訴狀，或依督促程序送達支
    付命令，或為其他相類之行為者，與催告有同一之效力。遲延之債務，以支付金
    錢為標的者，債權人得請求依法定利率計算之遲延利息；又應付利息之債務，其
    利率未經約定，亦無法律可據者，週年利率為百分之五，民法第二百二十九條第
    二項、第二百三十三條第一項前段、第二百零三條分別定有明文。查本件被上訴
    人等請求上訴人給付租金、以支付金錢為標的，又未約定利率，併請求給付自自
    起訴狀繕本送達翌日，即九十二年八月二日起至清償日止按年息百分之五計算之
    利息，於法有據，亦應予准許。
十一、綜上所述，原法院於上開範圍內，為被上訴人等勝訴判決，並依兩造陳明願供
    擔保，請求准、免假執行之宣告，分別酌定擔保金額准許之，經核尚無違誤；上
    訴意旨，仍持陳詞，任意指摘原法院之判決不當，求予廢棄，非有理由，應予駁
    回。上訴人之上訴既經駁回，即維持原法院之判決，而原法院之判決，已依其聲
    請諭知提供擔保免為假執行之宣告，其上訴再為「如受不利之判決時，請准上訴
    人提供擔保，免為假執行。」之聲明，顯非必要，不予論述。
十二、本件事證已臻明確，兩造其他攻擊、防禦方法，及提出未援用之證據，經斟酌
    後認不影響判決基礎，無逐一論述必要，併此敘明。
據上論結，本件上訴為無理由，爰判決如主文。
中　　　華　　　民　　　國　　九十三　　年　　　十一　　　月 　　二 　　日
                                    民事第六庭
                                        審判長法  官　林　丁　寶
                                              法  官　林　恩　山
                                              法  官　陳　博　享
正本係照原本作成。
如不服本判決，應於收受送達後二十日內向本院提出上訴書狀，其未表明上訴理由者
，應於提出上訴後二十日內向本院補提理由書狀（均須按他造當事人之人數附繕本）
上訴時應提出委任律師或具有律師資格之人之委任狀；委任有律師資格者，另應附具
律師資格證書及釋明委任人與受任人有民事訴訟法第四百六十六條之一第一項但書或
第二項（詳附註）所定關係之釋明文書影本。
中　　　華　　　民　　　國　　九十三　　年　　 十一 　　月　　　三　　　日
　　　　　　　　　　　　　　　　　　　　　　　書記官　鄭　靜　如
附註：
民事訴訟法第四百六十六條之一（第一項、第二項）：
對於第二審判決上訴，上訴人應委任律師為訴訟代理人。但上訴人或其他法定代理人
具有律師資格者，不在此限。
上訴人之配偶、三親等內之血親、二親等內之姻親，或上訴人為法人、中央或地方機
關時，其所屬專任人員具有律師資格並經法院認為適當者，亦得為第三審訴訟代理人
。
